【裁判字號】    97,聲,1394
【裁判日期】    970612
【裁判案由】    聲請易科罰金
【裁判全文】
臺灣高等法院刑事裁定                  97年度聲字第1394號
聲  請  人
即  受刑人  甲○○原名陳玉雲.
                    （現於臺灣臺中女子監獄執行中）
上列受刑人因重利等案件，聲請定其易科罰金之折算標準，本院
裁定如下：
    主  文
聲請駁回。
    理  由
一、聲請意旨略以：受刑人甲○○前因詐欺案件，經臺灣高等法
    院判處有期徒刑一年，經減刑為有期徒刑六月，於民國九十
    六年十二月三十一日自動到案接受執行。受刑人為單親家庭
    ，上有中風老父，下有三名稚女亟待撫養，近日聽聞臺南縣
    議會議長吳健保因賭博罪受判刑有期徒刑十月，經減刑為有
    期徒刑五月後，法院准予易科罰金，而受刑人與吳健保之情
    形相似，原減刑裁定竟未諭知易科罰金之折算標準，顯與刑
    法第四十一條之規定有違，爰依法聲請諭知易科罰金之折算
    標準云云。
二、按行為後法律有變更者，適用行為時之法律。但行為後之法
    律有利於行為人者，適用最有利於行為人之法律，刑法第二
    條第一項定有明文。本件受刑人甲○○於八十五年七月間因
    詐欺案件，經本院於八十八年五月十八日以八十八年度上訴
    字第一０三八號判處有期徒刑一年，於八十八年六月二十四
    日確定（第一案），又於八十七年四月間因常業重利案件，
    經本院於九十四年六月七日以九十四年度上更(一)字第一二
    六號判處有期徒刑二年，嗣最高法院於九十五年八月三十日
    以九十五年度台上字第四七五０號駁回上訴確定（第二案）
    ，以上二案件係裁判確定前犯數罪，符合數罪併罰之要件，
    而其中詐欺罪部分符合中華民國罪犯減刑條例第二條第一項
    第三款之規定，經本院於九十七年一月十六日以九十六年度
    聲減更(一)字第一四號減刑為有期徒刑六月，並與不符減刑
    要件之常業重利罪所處之有期徒刑二年，合併應執行有期徒
    刑二年四月，現正執行中，有減刑裁定書、本院被告前案紀
    錄表各一紙在卷可稽。
三、查受刑人甲○○於八十五年間犯詐欺罪後，刑法第四十一條
    業於九十年一月四日修正，其第一條前段將原為「犯最重本
    刑為三年以下有期徒刑以下之刑之罪，而受六月以下有期徒
    刑或拘役之宣告，因身體、教育、職業、家庭之關係或其他
    正當事由，執行顯有困難者，得以一元以上三元以下折算一
    日，易科罰金。」，修正為「犯最重本刑為五年以下有期徒
    刑以下之刑之罪，而受……」，並於同年月十日公佈施行，
    於同年月十二日生效；而依斯時有效施行之罰金罰鍰提高標
    準條例第二條前段規定（業於九十五年五月十七日經總統以
    華總一義字第０九五０００六九七九一號令修正公布刪除，
    並自九十五年七月一日起生效），依刑法第四十一條易科罰
    金者，就其原定數額提高為一百倍折算一日，則刑法及罰金
    罰鍰提高標準條例關於易科罰金折算標準之規定，係以銀元
    三百元折算一日，經折算為新臺幣後，應以新臺幣九百元折
    算一日。而現行刑法第四十一條第一項前段規定：「犯最重
    本刑為五年以下有期徒刑以下之刑之罪，而受六個月以下有
    期徒刑或拘役之宣告者，得以新臺幣一千元、二千元或三千
    元折算一日，易科罰金。」，比較修正前、後關於易科罰金
    折算標準之規定，以九十年一月十二日公布施行，即九十五
    年七月一日修正前刑法第四十一條第一項前段及修正前罰金
    罰鍰提高標準條例第二條前段規定，較有利於行為人。
四、按司法院大法官會議釋字第三六六號解釋係謂：「裁判確定
    前犯數罪，分別宣告之有期徒刑均未逾六個月，依刑法第四
    十一條規定各得易科罰金者，因依同法第五十一條併合處罰
    定其應執行之刑逾六個月，致其宣告刑不得易科罰金時，將
    造成對人民自由權利之不必要限制，與憲法第二十三條規定
    未盡相符，上開刑法規定應檢討修正。……」，而九十五年
    七月一日修正施行前之刑法第四十一條第二項亦配合上開解
    釋規定：「併合處罰之數罪，均有前項情形，其應執行之刑
    逾六個月者，亦同。」；再按「數罪併罰中之一罪，依刑法
    規定得易科罰金，若因與不得易科之他罪併合處罰結果而不
    得易科罰金時，原可易科部分所處之刑，自亦無庸為易科折
    算標準之記載。」，亦有司法院大法官會議釋字第一四四號
    解釋可憑。是受刑人所犯二罪中，若二罪均受易科罰金之宣
    告，其定執行刑後縱逾六月，仍可為易科罰金之宣告。若受
    刑人所犯二罪中，其一不可為易科罰金之宣告，另一符合易
    科罰金之條件，在定執行刑後仍不得宣告易科罰金。查本案
    受刑人甲○○所犯常業重利罪部分，既經判處有期徒刑二年
    確定，而非受六個月以下有期徒刑之宣告，即與上開規定不
    符，而其所犯詐欺罪部分，雖嗣後減刑為有期徒刑六月，但
    既與常業重利罪依刑法第五十一條第五款規定合併定應執行
    之刑，依首揭說明，即不得為易科罰金之宣告。此與臺南縣
    議會議長吳健保所犯單純賭博一罪，而無合併定執行刑之情
    形不同，受刑人指二者相同，應准予易科罰金云云，顯係出
    於對法律之誤解。綜上，本件受刑人甲○○所犯詐欺罪，既
    經判處有期徒刑一年，減為有期徒刑六月，因與不得易科罰
    金之常業重利罪合併定應執行之刑，依前揭大法官會議解釋
    意旨，即不得為易科罰金之諭知。是聲請人請求本院裁定易
    科罰金之折算標準，核無理由，應予駁回。
據上論斷，應依刑事訴訟法第二百二十條裁定如主文。
中    華    民    國    97    年    6     月    12    日
                  刑事第四庭  審判長法  官  沈宜生
                                    法  官  陳國文
                                    法  官  鄭水銓
以上正本證明與原本無異。
本裁定不得抗告。
                                    書記官  劉貞達
中    華    民    國    97    年    6     月    12    日


司法院資訊處製作；財團法人民間司法改革基金會備份。
